【裁判字號】    92,訴緝,98
【裁判日期】    920916
【裁判案由】    妨害兵役
【裁判全文】
臺灣臺北地方法院刑事判決                          九十二年度訴緝字第九八號
    檢  察  官  臺灣臺北地方法院檢察署檢察官
    被      告  甲○○  男  二.
    選任辯護人  楊俊元律師
右列被告因妨害兵役案件，經檢察官提起公訴（八十九年度偵字第二四三五七號），
本院判決如左：
    主  文
甲○○役齡男子意圖避免徵兵處理，核准出境後，屆期未歸，經催告仍未返國，致未
能接受徵兵處理，處有期徒刑陸月，如易科罰金，以參佰元折算壹日，褫奪公權壹年
。
    事  實
一、甲○○明知自己係役齡男子，需應徵兵處理，竟意圖避免徵兵處理，於民國八十
    九年三月十六日委由其阿姨郭曉蓮辦理役男出境申請後，於八十九年三月二十日
    經核准出境，上開役男出境申請書明載應於八十九年五月二十日前返國，竟遲至
    九十二年五月七日始返國，其間
    八十九年六月廿三日催告甲○○返國接受徵兵處理，仍未返國，致未能接受八十
    九年八月廿八日、八十九年十一月廿九日之二次徵兵處理。
二、案經臺北市政府移送臺灣臺北地方法院檢察署檢察官偵查起訴。
    理  由
一、訊據被告甲○○固不諱言有於八十九年三月二十日至九十二年五月廿七日長達二
    年二個月餘之時間均在國外未歸等情，惟矢口否認有何避免徵兵處理之意圖，辯
    稱：伊係跟隨父母在海外表演宣揚佛法，並非無所事事，辦理出境申請非其所為
    ，其亦不知情，相關徵兵檢查伊均因在國外而未收到，亦不知道將接受徵兵檢查
    ，伊父鄭鴻祺其間雖曾返國，但因事忙而疏未告知被告有遭催告返國之事，伊並
    無避免徵兵檢查之意圖，且有正當理由不知相關徵兵法律云云。經查：
    (一)被告為七十年九月十三日生，於八十九年三月二十日時年十八歲又六個月，為
      役齡男子，其於八十九年三月二十日以觀光名義出國前往新加坡，迄至九十二
      年五月七日（二十一歲又七個月）時始返國等情，除據被告自承無諱外，並有
      卷附役男出境申請書二紙、役男逾期未返名冊、被告入出境紀錄、內政部警政
      署刑事警察局通緝案件移送書等在卷可稽，此部分事實可堪認定。
    (二)次查，被告於出國前係居住於臺北市○○區○○街廿六巷廿九號，業據被告坦
      承無諱（見本院九十二年五月八日訊問筆錄），並有卷附
      稽；又其
      向上開地址發文與被告之父鄭鴻祺，催告被告返國接受徵兵體檢，經被告之父
      鄭鴻祺於八十九年六月三十日蓋章收受通知，同年八月十七日、同年十一月十
      七日該所又二次向上開地址寄發徵兵檢查通知書，告知甲○○於指定應到指定
      處所接受徵兵檢查之期日，亦分別於八十九年八月十七日、八十九年十一月二
      十二日經被告之祖母林美珠、祖父鄭東華蓋章收受通知，然被告受前開催告後
      仍未返國，於八十九年八月廿八日、八十九年十一月廿九日二次徵兵體檢均未
      受檢而未能接受徵兵處理等情，有卷附臺北市中正區公所函二紙、中華民國郵
      政交寄大宗掛號函件執據、中華民國郵政掛號郵件收件回執三紙、臺北市中正
      區八十九年十一月份役男補辦徵兵檢查名冊、臺北市中正區公所徵處未到役男
      年籍表等在卷可稽，其中被告並未接受徵兵處理部分，並經被告坦認屬實。雖
      被告辯稱：其父鄭鴻祺係於八十九年八月間始返國，八十九年六月三十日不可
      能簽收該催告函，其祖父鄭東華於八十九年八月五日去世，亦不可能於八十九
      年十一月廿九日簽收該徵兵檢查通知書，又其祖母年事已高，以上催告及徵兵
      檢查通知可能係家中聘用之外籍看護簽收云云。然查：被告既於出國前居住於
      臺北市○○區○○街廿六巷廿九號，被告又出境遲遲未歸，臺北市中正區公所
      向該地址送達返國催告及徵兵檢查通知書，自屬合法之送達，雖其中八十九年
      十一月廿九日之徵兵檢查通知書向已死亡之被告祖父鄭東華送達，有前開
      謄本可據，然既經送達於被告之原居住地址，並經仍居住上開地址之被告親屬
      及同居人（如被告之祖母或被告所辯之外籍看護）收受，自已發生催告及通知
      之效力，被告徒以上開催告及徵兵檢查通知書均係家中聘用外籍看護收受等語
      置辯，顯無從為被告有利之認定，況被告自承其父鄭鴻祺曾於八十九年八月間
      返國，自可得悉上開催告及徵兵檢查通知並進而轉知被告，是被告確有經合法
      催告仍未返國，致未能接受徵兵處理之情，亦堪認定。
    (三)再查，被告出境前，曾於八十九年三月十六日委託其阿姨郭曉蓮代為申請出境
      ，並填寫有被告簽名及蓋章之役男出境申請書二紙，言明於八十九年五月二十
      日返國，有前開卷附役男出境申請書二紙在卷可稽，該申請書中均載明「本人
      出境後，如屆期無故未歸或逾期返國，致未能接受徵兵處理，願接受法律制裁
      」等文字，訊據被告固不否認郭曉蓮為其阿姨，且上開申請書上之印章為其所
      有，然辯稱：不知道有辦理相關役男出境申請云云，惟查：核閱上開申請書確
      係以被告名義填寫提出，縱令係其阿姨所代理填寫，二人既有親屬關係，其阿
      姨尚且代為辦理出國相關手續，衡情自亦會將上情（包含經核准出境，八十九
      年五月二十日需返國，如不返國可能有妨害兵役罪責）告知被告，被告辯稱全
      然不知，核與常理相悖；況訊之被告自承知悉其為役齡男子，高商畢業後並未
      繼續升學，亦無其他正當理由可以免服兵役，在出國前知道自己需要服兵役，
      在國外時也有想過需要服兵役之事，因為還想玩所以沒有回國，從小到大均在
      國內受教育，此次回國就是要服兵役等語（見本院九十二年五月八日訊問筆錄
      、九十二年八月廿九日審理筆錄）明確，益見被告辯稱不知役齡男子於出國前
      需經申請核准，亦不知道即將服役云云，顯無足採，是被告顯有經核准出境，
      屆期未歸之情，可堪認定。綜據上述，被告既為役齡男子，應接受徵兵檢查，
      其經申請核准出境，屆期未歸，經催告仍未返國，致未能接受徵兵處理，均可
      認定，被告明知於此，猶長期滯留國外未歸，顯有避免徵兵處理之意圖，亦堪
      認定。至被告辯稱不知道徵兵相關法令云云，然被告既然知悉需服兵役，且自
      小到大均在臺灣接受教育，並已填寫前開役男出境申請書，顯有不法意識，被
      告空言辯稱相關法令均不知悉而有欠缺不法意識之正當理由，顯屬卸責避就之
      詞，委無可信。綜上所述，本件事證明確，被告犯行堪以認定，應依法論科。
二、查被告行為後，妨害兵役治罪條例已於九十一年六月廿六日修正，同年月廿八日
    生效，被告所為，合於修正前同條例第三條第三款前段之「役齡男子意圖避免徵
    兵處理，徵兵檢查無故不到」之規定，亦合於修正後該條例第三條第七款「役齡
    徵兵處理」之規定，修正前後二規定之法定刑度均為五年以下有期徒刑，是依新
    舊法比較結果，以修正後之妨害兵役治罪條例第三條第七款規定有利於被告，依
    刑法第二條第一項前段規定，應適用修正後之妨害兵役治罪條例第三條第七款處
    斷。核被告所為，係犯修正後妨害兵役治罪條例第三條第七款役齡男子意圖避免
    徵兵處理，核准出境後，屆期未歸，經催告仍未返國，致未能接受徵兵處理罪，
    被告二次未能接受徵兵處理，核係被告先前一次核准出境後，屆期未歸，經催告
    仍未返國行為之必然結果，且所侵害者為國家法益，僅得論以單純一罪。爰審酌
    被告並無前科，素行尚佳，然經核准出境後長達二年餘始返國，且矢口否認犯行
    ，犯後態度不佳，及其犯罪之手段等一切情狀，量處如主文所示之刑，並依妨害
    兵役治罪條例第二十三條規定，宣告褫奪公權一年，又被告行為後，刑法第四十
    一條已於九十年一月十日修正公布，同年月十二日生效，該條第一項規定：「犯
    最重本刑為五年以下有期徒刑以下之刑之罪，而受六個月以下有期徒刑或拘役之
    宣告，因身體、教育、職業或家庭之關係或其他正當事由，執行顯有困難者，得
    以一元以上三元以下折算一日，易科罰金。但確因不執行所宣告之刑，難收矯正
    之效，或難以維持法秩序者，不在此限。」被告所犯係五年以下有期徒刑之罪，
    爰依刑法第二條第一項前段規定，適用新修正之刑法第四十一條第一項規定，諭
    知易科罰金之折算標準；又有關宣告有期徒刑、拘役應否准許易科罰金執行之換
    刑處分，依刑事訴訟法第四百五十七條規定由檢察官指揮之，刑法第四十一條第
    一項之「因身體、教育、職業或家庭之關係或其他正當事由，執行顯有困難」、
    暨「確因不執行所宣告之刑，難收矯正之效，或難以維持法秩序」等，均屬檢察
    官指揮執行時所應斟酌裁量之事項，而非法院裁判時所應審酌者，故修正後刑法
    第四十一條第一項雖增列「確因不執行所宣告之刑，難收矯正之效，或難以維持
    法秩序者」得不允准易科罰金換刑處分之規定，然就本院僅宣告易科罰金之折算
    標準，並非准許易科罰金與否而言，對於被告並無不利之處，附此敘明。
據上論斷，應依刑事訴訟法第二百九十九條第一項前段，修正後妨害兵役治罪條例第
三條第七款、第二十三條，刑法第二條第一項前段、第十一條前段、修正後第四十一
條第一項，罰金罰鍰提高標準條例第二條，判決如主文。
本案經檢察官游儒倡到庭執行職務
中      華      民      國    九十二    年      九      月     十六     日
                                      臺灣臺北地方法院刑事第十二庭
                                          法  官 張永宏
右正本證明與原本無異。
如不服本判決，應於判決送達後十日內，向本院提出上訴狀。
                                          書記官 黃瓊滿
中      華      民      國    九十二    年      九      月      十九    日
附錄本件論罪科刑法條全文
妨害兵役治罪條例第三條
役齡男子意圖避免徵兵處理，而有下列行為之一者，處五年以下有期徒刑：
一  徵兵及齡男子隱匿不報，或為不實之申報者。
二  對於兵籍調查無故不依規定辦理者。
三  徵兵檢查無故不到者。
四  毀傷身體或以其他方法變更體位者。
五  居住處所遷移，無故不申報，致未能接受徵兵處理者。
六  未經核准而出境，致未能接受徵兵處理者。
七  核准出境後，屆期未歸，經催告仍未返國，致未能接受徵兵處理者。


司法院資訊處製作；財團法人民間司法改革基金會備份。
